【裁判字號】    99,訴,64
【裁判日期】    990514
【裁判案由】    損害賠償
【裁判全文】
臺灣臺北地方法院民事判決                99年度訴字第64號
原      告  乙○○
被      告  戊○○
            丙○○
            臺北市立萬芳高級中學
法定代理人  丁○○
上  一  人
訴訟代理人  謝宜庭律師
上列當事人間請求損害賠償事件，本院於民國99年4月6日言詞辯
論終結，判決如下：
    主  文
原告之訴駁回。
訴訟費用由原告負擔。
    事實及理由
壹、程序方面：
一、按訴狀送達後，原告不得將原訴變更或追加他訴，但請求之
    基礎同一，或擴張或減縮應受判決事項之聲明者，或不甚礙
    被告之防禦及訴訟之終結者，原告得將原訴變更或追加他訴
    ，民事訴訟法第255條第1項第2款、第3款、第7款分別定有
    明文。經查，本件原告原起訴聲明為：被告戊○○應賠償原
    告新臺幣（下同）200萬元。復於本院審理中於民國98年7月
    22 日以書狀更正聲明為：被告戊○○應給付原告100萬元。
    嗣於本院審理中於98年9月14日又以書狀追加陳盈旋、臺北
    市立萬芳高級中學（以下簡稱「萬芳高中」）為被告，並變
    更訴之聲明為：被告應連帶給付原告100萬元，暨自起訴狀
    繕本送達翌日起至清償日止，按年息百分之5計算之利息。
    核其訴之變更、追加，所主張基礎事實相同，僅將所請求內
    容調整並減縮應受判決事項聲明，被告陳盈旋、萬芳高中並
    已為本案言詞辯論，無礙被告之防禦或訴訟之終結，揆諸首
    揭說明，其所為訴之變更及追加應予准許，合先敘明。
二、被告戊○○經合法通知，未於言詞辯論期日到場，核無民事
    訴訟法第386條所列各款事由，應依原告之聲請，由其一造
    辯論而為判決。
貳、實體方面：
一、原告主張略以：
  (一)原告之女林怡萱於就讀興隆國民小學（以下簡稱「興隆國小
    」）期間學業表現及身心狀況均正常，惟興隆國小於96 年3
    月間向被告萬芳高中國中部轉介，提報臺北市特殊教育學生
    鑑定及就學輔導委員會（以下簡稱「鑑輔會」）參加鑑定，
    並由被告即萬芳高中輔導主任戊○○、特教老師陳盈旋負責
    鑑定事宜，被告陳盈旋更為負責直接進行評量之人。詎被告
    戊○○、陳盈旋於提報鑑定前，僅透過興隆國小代為轉發通
    知，要林怡萱將鑑定同意書交予其父甲○○簽名，並未說明
    該鑑定乃是針對特教生之鑑定，其結果可能導致林怡萱被列
    為特教生，致使甲○○誤以為是一般性以及全面性學生之調
    查，始為同意該鑑定。被告等並未向家長說明該鑑定之目的
    、流程，且該取得同意之方式均非符合一般大眾所應得之資
    訊之知悉模式，應認為被告等在取得鑑定同意之程序上有過
    失。
  (二)按特殊教育法第12條規定，直轄市及縣（市）主管教育行政
    機關應設特殊教育學生鑑定及就學輔導委員會，聘請衛生及
    有關機關代表、相關服務專業人員及學生家長代表為委員，
    處理有關鑑定、安置及輔導事宜。有關之學生家長並得列席
    。特殊教育法施行細則第11條復規定，鑑輔會依本法第12條
    安置身心障礙學生，應於身心障礙學生教育安置會議7日前
    ，將鑑定資料送交學生家長。惟被告等未曾將鑑定資料通知
    原告，且林怡萱自96年6月從興隆國小畢業後，便進入被告
    萬芳中學國中部就讀，原告雖於96年9月曾受邀至學校開會
    ，但自始至終被告仍未說明開會之目的乃因林怡萱曾接受過
    特教鑑定，並已經有結果，僅詢問原告是否願意讓林怡萱就
    讀資源班，但原告始終不知事情之原委，故拒絕讓其就讀資
    源班，直到98年6月間，因針對營隊分組分配不均之問題到
    校向老師詢問後，始知林怡萱已列為特教生。被告等對於鑑
    定報告之說明，雖有邀請原告列席，但並未使原告了解狀況
    ，且並未寄送鑑定資料，程序上列席形同虛設，違反上開特
    殊教育法第12條以及該法施行細則第11條之規定。
  (三)又林怡萱就讀於興隆國小時，並非就讀於資源班，此有臺北
    市文山區興隆國民小學98年6月25日北市興隆輔字第0983022
    7900號函可證，且依照興隆國小所針對林怡萱之5、6年級之
    學期成績通知單可知，多數學業等第均為優等（即90分以上
    ）或甲等（即80分以上、未滿90分）學業表現正常。但被告
    等竟在臺北市立國民中學個別化教育計畫基本資料中(四)教育
    史及發展史欄關於「過去教育安置情形」中，填寫「國小：
    興隆國小普通班＋資源班」之不實記載，且在未經原告同意
    之情形下，將鑑定結果通報臺北市教育局特教通報網，使該
    網站留有林怡萱為特教生之紀錄。被告等之行為導致林怡萱
    被誤認為國小階段即被鑑定為特教生，致使進入國中被分發
    到資源班，被告等當時之鑑定報告在程序上並未獲得原告之
    同意，在實體上亦未確實評量以及調查。被告萬芳高中、戊○○及陳盈旋向鑑輔會提報林怡萱為特教生，並向臺北市特
    教通報網通報為學習障礙之特教生之流程，明顯有過失，造
    成林怡萱誤被列為特教生，嚴重損害原告之名譽及身分權。
    爰依民法第185條、第195條之規定，請求被告戊○○、陳盈
    旋負共同侵權行為連帶賠償責任，又因被告萬芳高中為被告
    戊○○、丙○○之僱用人，併依民法第188條之規定訴請被
    告萬芳高中與被告戊○○、丙○○負連帶賠償責任等語。
  (四)並聲明：被告應連帶給付原告100萬元及自起訴狀繕本送達
    翌日（即98年9月26日）起至清償日止按週年利率5%計算之
    利息。
二、被告戊○○則辯稱略以：
  (一)原告之女林怡萱原係由其就讀之興隆國小導師觀察後，於96
    年1月4日填具「特殊需求學生轉介表」與「國民中學特殊需
    求學生新生推介表」，並依規定提報鑑輔會鑑定為「疑似學
    習障礙」之學生，其鑑定工作係依「臺北市96學年度國小身
    心障礙學生轉銜國民中學鑑定安置國小送件報名日程表」辦
    理，作業期間自96年3月至同年5月7日止，並非被告戊○○
    或其他共同被告鑑定林怡萱為疑似學習障礙學生。被告戊○○係於96年8月始接任被告萬芳中學輔導主任，對於林怡萱
    被提報鑑定之事，並未在相關文件上簽名或蓋章，均係依臺
    北市教育局之相關規定辦理，且完全本諸興隆國小之轉介資
    料，並經原告之配偶甲○○於96年3月1日於林怡萱就讀興隆
    國小時所親自簽署之鑑定同意書為憑，原告尚難諉為不知。
    故林怡萱在興隆國小就讀時，即被鑑定為疑似學習障礙，此
    與被告萬芳高中無涉。
  (二)再者，林怡萱進入被告萬芳高中國中部就讀後，原告即曾受
    邀參加該校特教組「個別化教育計劃」會議之研討，理當知
    悉林怡萱為有特殊教育需求之學生，原告經個別化教育計劃
    會議討論後，雖拒絕林怡萱接受資源班授課，但被告萬芳高
    中國中部尊重家長意願，並無強迫其女接受資源課程，仍秉
    持協助學生學習之義務，以間接諮詢服務替代之，隨時觀察
    關心其女學習狀況，此有導師及輔導教師之記錄可証。
  (三)又原告所述通報臺北市特教通報網之名單學校，係依上級規
    定辦理，且設有通行帳號密碼管制措施，非屬公開閱覽之資
    訊，並未侵害原告之名譽權及身分權，且原告並未舉證其所
    受之實際損害，原告請求被告連帶賠償，並無理由等語，資
    為抗辯。
  (四)並聲明：原告之訴駁回。
三、被告丙○○辯稱略以：
  (一)原告之先生甲○○簽署之「鑑定同意書」，並非由被告陳盈
    旋透過興隆國小代為轉發，因此被告陳盈旋無法向原告說明
    「鑑定同意書」之意義及目的。
  (二)「鑑定同意書」係經興隆國小未告知被告之情形下發放，被
    告依興隆國小提出之「特殊學生推介名冊」、「特殊需求學
    生轉介表」、「國民中學特殊需求學生新生推介表」及家長
    甲○○簽署之「鑑定同意書」後，依教育局之規定由學區國
    中特教老師至國小協助測驗工作。因此被告陳盈旋僅係被告
    萬芳高中指派至興隆國小為林怡萱進行測驗工作，自96年3
    月起至5月7日由臺北市鑑定安置會議鑑定安置完成，此係由
    興隆國小負責，應由興隆國小向家長轉知鑑定結果。
  (三)林怡萱於96年9月進入被告萬芳高中就讀，惟被告陳盈旋於
    96年8月已經離職，並未參與林怡萱後續個別化教育計畫，
    無從侵害原告之權利。
  (四)原告所述通報臺北市特教通報網之名單學校，係依上級規定
    辦理，並設有通行帳號密碼管制措施，非屬公開閱覽之資訊
    ，並無侵犯原告之名譽及身份之情事等語，資為抗辯。
  (五)並聲明：原告之訴駁回。
四、被告萬芳高中辯稱略以：
  (一)林怡萱在興隆國小就讀時，自96年3月起至同年5月7日由臺
    北市鑑定安置會議鑑定安置完成，鑑定結果理應由興隆國小
    相關人員轉知家長。該96年3月1日之「鑑定同意書」是由興
    隆國小依學生狀況詢問家長是否願意接受鑑定後簽署，依照
    教育局之規定由學區國中特教老師即被告丙○○及戊○○至
    國小「協助」鑑定工作，且「鑑定同意書」之發放，興隆國
    小並未告知被告丙○○及戊○○，被告丙○○等人無從得知
    鑑定程序之前置作業是否有疏失，且無由向原告說明。
  (二)林怡萱係由興隆國小導師觀察後，於96年1月4日填具「特殊
    需求學生轉介表」與「國民中學特殊需求學生新生推介表」
    ，並依規定提報鑑輔會鑑定為「疑似學習障礙學生」，又依
    照「臺北市96學年度國小身心障礙學生轉銜國民中學鑑定安
    置國小送件報名日程表」辦理，自96年3月至5月7日由臺北
    市鑑定安置會議鑑定完成安置。被告丙○○僅為依循規定流
    程辦理之人，並無審查鑑定權限。而被告戊○○依照教育局
    規定並本諸興隆國小轉介資料辦理，並無原告所指之故意或
    過失行為。
  (三)林怡萱進入被告萬芳高中國中部後，原告即受校方邀請參加
    特教組「個別化教育計畫」會議之研討，確實知悉林怡萱受
    鑑定為有特殊教育需求之學生，然經個別化教育計書討論後
    ，其拒絕林怡萱接受資源班授課，校方尊重家長意願，並持
    續協助學生學習，以間接諮詢服務替代，隨時觀察關心其女
    學習狀況，有導師及輔導老師紀錄可證，當時被告丙○○已
    經離職，被告戊○○全然遵守主管機關流程辦理，無審查鑑
    定評價權限，亦無侵害原告名譽權或身分權之故意或過失行
    為。原告所提呈之文件，均僅係轉介詢問資料，亦均未見被
    告丙○○、戊○○之簽名，顯見其等尚非有權評價之人，亦
    無其所指之不法行為。
  (四)又臺北市教育局規定鑑定之學生需通報至臺北市特教通報網
    ，且教育局通報管制特殊學生名冊之網站，設有通行帳號密
    碼之管制措施，非屬公開閱覽之資訊，並無侵害原告之名譽
    及身份之行為。況原告對林怡萱特教生身份之異議，已經林
    奕華議員調解後發函被告萬芳高中（議秘服字第0980684960
    0號），經該校向興隆國小查明林怡萱在國小並未進入資源
    班後，已依函更正「個別化教育計畫」內容之第四項「教育
    史及發展史欄內」去除「資源班」字樣，且依程序報局移除
    該生「疑似學障」之身分，此有北市教特字第09833364100
    號函可證，已無原告所指將林怡萱列為特教生之情形。故原
    告主張被告陳盈旋、戊○○共同侵害原告名譽權，而被告萬
    芳高中為其等之僱佣人，訴請被告連帶負擔侵權行為損害賠
    償責任，於法不合等語，資為抗辯。
  (五)並聲明：原告之訴駁回。
五、兩造不爭執事項
  (一)原告之女林怡萱於95學年度就讀興隆國小6年級期間，經其
    導師於96年1月4日填具「國民中學特殊需求學生新生推介表
    」、「特殊需求學生轉介表」，並依規定提報臺北市鑑輔會
    鑑定為「疑似學習障礙之學生」，再依「臺北市96學年度國
    小身心障礙學生轉銜國民中學鑑定安置國小送件報名日程表
    」，自96年3月至5月7日由臺北市鑑定安置會議鑑定完成安
    置。
  (二)被告丙○○自95年8月30日至96年7月31日任職被告萬芳高中
    擔任代理教師，於96年8月離職；被告戊○○則於96年8月始
    接任被告萬芳高中輔導主任。
  (三)原告之夫即林怡萱之父甲○○於96年3月1日簽署「鑑定同意
    書」。
  (四)被告萬芳高中依興隆國小提出之「特殊學生推介名冊」、「
    特殊需求學生轉介表」、「國民中學特殊需求學生新生推介
    表」及家長簽署「鑑定同意書」後，指派被告丙○○至興隆
    國小為林怡萱進行測驗，鑑定結果為「疑似學習障礙之學生
    」。
  (五)林怡萱於96年9月進入被告萬芳高中附設國中部就讀，原告
    曾受邀參加該校特教組「個別化教育計劃會議」之研討，原
    告拒絕林怡萱接受資源班授課。
  (六)96年9月臺北市立國民中學個別化教育計劃（資源班版）上
    原告簽名為真正。
  (七)林怡萱就讀興隆國小期間未上過資源班，但上開個別化教育
    計劃(四)教育史及發展史記載林怡萱為資源班學生。
  (八)林怡萱經被告萬芳高中通報臺北市特教網為疑似特殊教育學
    生，嗣被告萬芳高中（國中部）於98年6月25日以北市萬芳
    中輔字第09830398700號函通報移除。
六、本件之爭點及本院得心證之理由
    原告主張被告將其女林怡萱提報為特教生之過程不法侵害其
    名譽及身分權，因而請求被告連帶賠償，被告則否認之，並
    以前詞置辯。是本件兩造爭執之處在於：(一)被告戊○○、丙○○就林怡萱被提報鑑定後列為學習障礙特教生之流程，是
    否過失不法侵害原告之名譽權、身分權？(二)被告萬芳高中是
    否應依民法第188條第1項負僱用人之連帶損害賠償責任？(三)
    原告請求非財產上損害賠償以若干為適當？茲分述如下：
  (一)被告戊○○、丙○○就林怡萱被提報鑑定後列為學習障礙特
    教生之流程，是否過失不法侵害原告之名譽權、身分權？
  1.林怡萱係由興隆國小導師觀察後，於96年1月4日填具「特殊
    需求學生轉介表」與「特殊需求學生新生推介表」，並依規
    定提報鑑輔會鑑定為「疑似學習障礙學生」，且依照「臺北
    市96學年度國小身心障礙學生轉銜國民中學鑑定安置小送件
    報名日程表」辦理，自96年3月至5月7日由臺北市鑑定安置
    會議鑑定完成安置，有特殊需求學生轉介表、特殊需求學生
    新生推介表、臺北市96學年度國小身心障礙學生轉銜國民中
    學鑑定安置國小送件報名日程表各1件附卷可稽。期間興隆
    國小曾依學生狀況詢問家長是否願意接受鑑定，原告之配偶
    即林怡萱之父甲○○則於96年3月1日在「鑑定同意書」上簽
    名，此有該鑑定同意書1紙在卷可證。則原告配偶簽署鑑定
    同意書時，林怡萱仍在興隆國小就讀，尚未進入被告萬芳高
    中國中部就讀，被告戊○○尚未到被告萬芳高中國中部擔任
    輔導主任，縱被告丙○○依照教育局之規定即由學區國中特
    教老師至國小協助鑑定工作，但當時林怡萱將來是否進入被
    告萬芳高中國中部就讀，仍屬不明，則此鑑定之通知、家長
    之同意、鑑輔會實施鑑定及鑑定結果之告知等，既係興隆國
    小依據臺北市教育局規定為之，理應由興隆國小轉知家長，
    與被告戊○○、陳盈旋或萬芳高中國中部無涉。故原告主張
    被告戊○○、丙○○送林怡萱鑑定前，未向家長說明鑑定同
    意書之意義及目的，鑑輔會並未通知家長列席，鑑定資料並
    未送交家長等缺失，就此鑑定林怡萱為疑似學習障礙學生之
    程序，涉有故意或過失之侵權行為云云，要非有據。
  2.96年9月及97年2月被告萬芳高中國中部曾經針對需要特殊教
    育需求之學生進行「個別化教育計畫」，其中包括林怡萱。
    惟林怡萱就讀興隆國小期間未曾在資源班就讀，但林怡萱之
    「個別化教育計劃基本資料」中(四)教育史及發展史欄關於「
    過去教育安置情形」中記載為「國小：興隆國小普通班＋資
    源班」等情，為兩造所不爭執，則「個別化教育計劃基本資
    料」中(四)教育史及發展史欄關於「過去教育安置情形」中記
    載確屬有誤。然證人即林怡萱之特教老師己○○於本院言詞
    辯論程序中證稱：「學生在入國中前就有作鑑定，我手邊有
    一份她的鑑定安置摘要表，內容說林怡萱有疑似學習障礙，
    這是她國小的時候作的，我到學校服務之後，學校就把林怡
    萱分配給我，讓我輔導」、「因為家長有表示林怡萱在國小
    的時候唸資源班被同學取笑，所以我才會有這樣的紀錄」等
    語（見本院99年4月6日言詞辯論筆錄），並提出林怡萱萬芳
    高中96學年度特殊學生輔導紀錄表1件為證，其中96年9 月
    輔導內容摘要記載：「個案母親表示個案小學讀資源班時曾
    被同學取笑，所以目前希望先在原班上課，再觀察之後的學
    習表現，如果有跟不上原班的進度再考慮入資源班」。可見
    證人己○○應係聽原告之陳述誤以為林怡萱國小時曾就讀資
    源班，因而在林怡萱之「個別化教育計劃基本資料」中(四)教
    育史及發展史欄關於「過去教育安置情形」中為「國小：興
    隆國小普通班＋資源班」之記載。惟被告萬芳高中雖將林怡
    萱列入「個別化教育計畫」內進行輔導，但當時被告丙○○
    已經離職，不可能參與此「個別化教育計畫」之實施，且原
    告已表示拒絕讓林怡萱進入資源班就讀，被告戊○○或萬芳
    高中亦未強迫林怡萱進入資源班就讀，並持續協助林怡萱學
    習，以間接諮詢服務替代，觀察其學習狀況，此有被告萬芳
    高中學生輔導資料紀錄卡、學生輔導紀錄表等在卷可參，並
    未因此錯誤記載而對林怡萱有何差別待遇，難認被告萬芳高
    中或戊○○有侵害原告名譽權或身分權之行為。
  3.又按具有身心障礙或疑似身心障礙之學生，各學區國中特教
    組於限定之時程登入特教通報系統，提報學生並填寫系統上
    之鑑定安置摘要表，由種子教師初步判讀並填寫完鑑定種子
    意見欄後，列印並連同相關資料送交「國中各類組承辦學校
    」，臺北市96學年度國民中學教育階段身心障礙學生鑑定安
    置實施計畫鑑定安置工作流程第12點定有明文。是被告萬芳
    高中依照臺北市教育局之上開規定，將林怡萱通報至臺北市
    特教通報網並無違誤。且臺北市特教通報網站設有通行帳號
    密碼之管制措施，一般人無法任意進入，此為原告所不爭執
    ，則此僅為臺北市教育局內部管理資料，並非得公開閱覽之
    資訊，尚難謂因此即侵害原告之名譽及身份。況原告對林怡
    萱特教生身份之異議，已經臺北市議員調解後發函被告萬芳
    高中，經被告萬芳高中國中部向興隆國小查明林怡萱在國小
    並未進入資源班就讀後，已去函更正「個別化教育計畫」內
    容之第四項「教育史及發展史欄內」去除「資源班」字樣，
    且依程序報局移除該生「疑似學障」之身分，此有北市教特
    字第09833364100號函可證，已無原告所指將林怡萱列為特
    教生之情形。故原告主張被告萬芳高中及戊○○將林怡萱列
    為特教生並通報至臺北市特教通報網，侵害其名譽及身分云
    云，並非可採。準此，原告主張被告戊○○、丙○○就林怡
    萱被提報鑑定後列為學習障礙特教生之流程，因過失不法侵
    害原告之名譽權、身分權，尚非有理。
  (二)被告戊○○、陳盈旋將林怡萱提報鑑定後列為學習障礙特教
    生之流程，並無因過失不法侵害原告之名譽權、身分權，則
    就其餘被告萬芳高中是否應依民法第188條第1項負僱用人之
    連帶損害賠償責任及原告請求非財產上損害賠償以若干為適
    當，已無需審酌，附此敘明。
七、綜上所述，原告主張被告萬芳高中、戊○○及陳盈旋向鑑輔
    會提報林怡萱為特教生，並向臺北市特教通報網通報為學習
    障礙之特教生之流程，明顯有過失，造成林怡萱誤被列為特
    教生，嚴重損害原告之名譽及身分權，請求被告戊○○、陳
    盈旋負共同侵權行為連帶賠償責任，又因被告萬芳高中為被
    告戊○○、丙○○之僱用人，併依請被告萬芳高中與被告戊○○、丙○○負連帶賠償責任云云，尚非有據。從而，原告
    訴請被告應連帶給付原告100萬元及自起訴狀繕本送達翌日
    （即98年9月26日）起至清償日止按週年利率5%計算之利息
    ，並無理由，應予駁回。
八、本件事證已臻明確，兩造其餘攻擊防禦方法與判決之結果不
    生影響，爰不一一贅論，併此敘明。
九、據上論結，本件原告之訴為無理由，依民事訴訟法第385條
    第1項、第78條，判決如主文。
中    華    民    國    99    年    5     月    14    日
                  民事第二庭  法  官    郭顏毓
以上正本係照原本作成
如對本判決上訴，須於判決送達後20日內向本院提出上訴狀。
中    華    民    國    99    年    5     月    17    日
                              書記官    林政彬

司法院資訊處製作；財團法人民間司法改革基金會備份。
